臺灣高雄地方法院民事判決　九十一年度訴字第一一六六號
　　原　　　告　乙○○
　　法定代理人　甲○○
右當事人間損害賠償事件，本院判決如左：
    主    文
原告之訴及假執行之聲請均駁回。
訴訟費用由原告負擔。
    事實及理由
一、原告起訴主張：原告曾於民國八十六年三月二十一日向被告借款新臺幣（下同）
    三千一百八十萬元，借款期間自八十六年三月二十一日起至八十七年一月二十七
    日止，屆期後經被告同意延長借款期限一年，原告並於八十七年三月三十一日清
    償本金三百萬元及預付至八十七年八月十四日之借款利息一百四十萬元。關於系
    爭借款，兩造曾於借款當時訂立「擔保借款契約書」，約定由原告以所有之台東
    區中小企業銀行股票一千九百零二張（一百九十萬二千股，下稱系爭股票）設定
    質權予被告，以為系爭借款之擔保。而依兩造所訂之「集保設質證券擔保同意書
    」第六點約定「‧‧‧貴行（指被告）就擔保證券實行權利予以處分時，其處分
    方式、時期、價格等委託貴行處理‧‧‧」等語，及原告出具之「質押物擔保提
    供證」上所載，足見關於系爭設質股票之處分一事，係原告授權被告處理之事務
    ，是被告對系爭股票之處分，本即應依民法委任關係之規定，負受任人之管理義
    務。再者，被告於八十七年七月七日以存證信函通知原告稱：「今股價跌落，基
    於規定，希望於一個禮拜且股價站十九元之前還款，以符規定，若股價跌破十八
    元，本行基於規定，將予以全數賣出，不再通知。」原告對此並無異議，並認為
    系爭股票股價若低於十八元，被告自當依該存證信函所稱，將擔保之證券全數賣
    出並抵償原告所負之借款債務。詎料被告僅於八十七年八月十三日、同年八月十
    四日先後出賣系爭股票七十萬二千股及二十五萬四千股，合計九十五萬六千股（
    即九百五十六張股票）後即停止處分系爭股票質物而未通知原告，卻於八十七年
    十二月初對原告起訴請求清償本息及違約金計一千七百三十七萬一千四百五十二
    元。被告倘於八十七年八月五日至七日將其餘股票質物全數賣出，依該三日平均
    股價十七點六元計算，一百九十萬二千股賣出總價尚高達三千三百四十七萬五千
    二百元，用以清償被告所主張至八十八年八月十四日止之借款本金、利息、違約
    金總額三千二百六十八萬四千零八十四元後，尚有餘額七十九萬一千一百一十六
    元應返還原告。惟因被告未依約及時處分系爭股票質物，致賣出金額非但不足清
    償借款，並使被告無從將餘款七十九萬一千一百一十六元返還原告，使原告受有
    該金額之損害。則依前述集保設質證券擔保同意書第六點、民法第五百三十五條
    、第八百八十八條、第八百九十二條、第五百四十四條之挸定，被告自應負違背
    受任人之管理義務之損害賠償等語。並聲明：（一）被告應給付原告七十九萬一
    千一百一十六元，及自起訴狀繕本送達翌日起至清償日止，按年息百分之五計算
    之利息。（二）願供擔保請准宣告假執行。
二、被告則以：原告係向被告借款之人，雖提供股票為擔保物設質予被告，然被告可
    視擔保物之價值而隨時保有處分擔保物之權利，非謂被告必先處分全部擔保物完
    畢後始得再向主債務人求償，此於擔保物之性質係供擔保而非當然代償之法理自
    明。觀諸兩造簽訂之集保設質證券擔保同意書第四條、第六條規定：「貴行有權
    就擔保證券實行權利予以處分。貴行就擔保證券實行權利予以處分時，其處分方
    式、時期、價格等概委託貴行處理。」亦可知處分供擔保之證券乃被告之權利非
    義務，且縱有處分，其處分方式、時期、價格等亦由被告全權處理，原告並無權
    要求被告應先處分或如何處分或於何時處分設質之證券。另原告前亦曾以此為由
    ，於被告訴請原告清償系爭借款債務之訴訟中，主張被告應對其負損害賠償責任
    ，並以該損害債權於原告請求清償借款債權之範圍內主張抵銷，經臺灣高等法院
    高雄分院八十八年度重上字第五十八號判決認定系爭股票質物之處分與否係被告
    之權利而非義務，並認原告此抵銷抗辯不成立確定，則原告於本訴中再以此為由
    主張被告應負損害賠償責任，應受「爭點效」法理之拘束等語資為抗辯。並聲明
    ：（一）原告之訴及假執行之聲請均駁回。（二）如受不利判決，願供擔保請准
    宣告免為假執行。
三、原告主張曾於八十六年三月二十一日向被告借款三千一百八十萬元，兩造簽訂有
    「擔保借款契約書」及「質押物擔保提供證」，約定原告提供系爭台東區中小企
    業銀行一百九十萬二千股之股票設質予被告，以為系爭借款之擔保。後因原告未
    按期還款，被告即於八十七年八月十三日及十四日先後處分系爭股票質物九十五
    萬六千股，之後即停止處分。原告前曾於被告對其請求清償系爭借款之訴訟中（
    臺灣高等法院高雄分院八十八年度重上字第五十八號），以被告未及時全數處分
    系爭股票質物，所得款項無法盡數抵償原告欠款，致原告受有仍欠被告款項之損
    害為由，以該損害債權在原告主張借款金額之範圍內主張抵銷，後經判決理由認
    定原告關於抵銷之主張不成立確定等事實，為被告所不爭執，並有原告所提兩造
    簽訂之借據，及被告所提兩造簽訂之質押物擔保提供證等為證，並經本院依職權
    調閱本院八十八年度重訴第一一九號卷宗、台灣高等法院高雄分院八十八年度重
    上字第五十八號卷宗核閱屬實，自堪信為真實。
四、本件重點在於：（一）原告提起本件損害賠償之訴所據之理由，是否已為原告於
    前案中主張抵銷，並經法院認定不成立確定之既判力效力所及，即是否受民事訴
    訟法第四百條第二項不得更行主張之拘束；（二）倘原告不受民事訴訟法第四百
    條第二項之拘束，則關於其據以提起本訴之理由，是否因已於前訴訟中為相當之
    主張及舉證，而使生一定之拘束力，即是否有「爭點效」理論之適用；（三）若
    非，則兩造間是否就系爭股票質物之處分一事成立委任契約，被告處分系爭股票
    質物時是否須受受任人之管理義務拘束。分別審究如下：
（一）按訴訟標的於確定之終局判決中經裁判者，除法律別有規定外，當事人不得就
      該法律關係更行起訴。主張抵銷之對待請求，其成立與否經裁判者，以主張抵
      銷之額為限，不得更行主張。民事訴訟法第四百條第一項、第二項分別定有明
      文。亦即，民事訴訟原則上以訴訟標的經裁判者為限有既判力，但為不應因原
      告就受動債權起訴，而影響被告固有抵銷權之行使，徒使抵銷制度喪失效用，
      本法另規定被告於訴訟中，對於原告起訴主張為訴訟標的之請求，主張抵銷之
      對待請求，其成立與否經裁判者，在被告主張抵銷之額限度內，有其既判力。
      惟該既判力之範圍，應以前訴中被告主張抵銷之額為限，倘本訴中被告另以超
      過該額數提起訴訟，自非前訴既判力效力所及。查本件原告前於被告向其主張
      清償系爭借款之訴訟中（即本院八十八年度重訴第一一九號，及台灣高等法院
      高雄分院八十八年度重上字第五十八號），曾以被告違背受任人之管理義務，
      未及時處分系爭股票質物，致原告受損害為由，主張被告對原告負有損害賠償
      責任，並以該損害賠償債權，於被告主張系爭借款額數範圍內主張抵銷，該抵
      銷抗辯後經台灣高等法院高雄分院八十八年度重上字第五十八號判決認為不成
      立確定，既如前述，參諸前開說明，原告於前訴中主張之抵銷額數，係被告於
      該訴中主張之借款金額並獲勝訴確定之部分，即在該欠款額一千七百二十九萬
      零四百八十元之範圍內，原告應受該抵銷抗辯不成立之拘束，不得再以前開主
      張抵銷之同一理由，於本訴中更行主張，逾此範圍則不受該既判力效力所及。
      原告於本訴中既主張被告倘及時全數處分系爭股票質物，所得金額不僅得全數
      清償被告所主張至八十八年八月十四日止之所有借款本金、利息及違約金總額
      共三千二百六十八萬四千零八十四元，且尚餘七十九萬一千一百一十六元需退
      還原告，而今因被告未全數處分，致原告受有該七十九萬一千一百一十六元無
      法退還之損害云云，足見其於本訴中主張損害賠償之部分，係在前訴中被告主
      張借款額數並獲勝訴判決部分以外，即非包括於原告前訴中主張抵銷金額之範
      圍內，自不受民事訴訟法第四百條第二項之拘束，原告仍得據以提起本訴。
（二）次按確定判決之既判力，僅以主文為限而不及於理由，本院十八年度上字第一
      八八五號判例亦認為說明主文之理由，並無裁判效力。確定判決之主文，如係
      就給付請求權之訴訟標的之法律關係為裁判，即不及於為其前提之基本權利。
      雖此非屬訴訟標的之基本權利法律關係，其存在與否，因與為訴訟標的之法律
      關係有影響，而於判決理由中予以判斷，但亦不能認為此項判斷有既判力 (最
      高法院二十三年上字第二九四○號判例、七十二年度第四次民事庭會議決議參
      照) 。亦即，縱兩造於前訴訟中已就某重要爭點為實質之主張及辯論，前訴法
      院亦為實質之審理並將認定結果載於判決理由，惟此既非判決主文認定之訴訟
      標的法律關係，後訴法院就該爭點仍不受前訴判決理由認定之拘束，仍得就該
      爭點為相異之認定，即無所謂「爭點效」理論適用之問題。是被告主張原告前
      開據以提起本訴之理由，即主張被告未盡受任人之管理義務，未及時全數處分
      系爭股票質物，致原告受損害等語，已於前訴訟確定判決之理由中為實質之審
      理判斷，應受「爭點效」理論之拘束云云，尚非可採。
（三）原告主張兩造間簽訂有「集保設質證券擔保同意書」及「質押物擔保提供證」
      ，而其內容足見兩造間就系爭股票質物之處分一事成立委任契約，被告即應負
      受任人之管理義務。詎被告未盡受任人之管理義務，未依約即時全數處分系爭
      股票質物，致原告非但無法清償系爭債務，被告亦無從將餘款七十九萬一千一
      百一十六元返還原告，而使原告受有該金額之損害云云。惟查：被告否認兩
      造曾簽訂「集保設質證券擔保同意書」，並稱係股票集中保管公司設立後始有
      所謂「集保設質證券擔保同意書」，原告提供系爭股票為被告設質時，因股票
      集中保管制度及股票集中保管公司尚未設立，根本無該同意書，何來簽訂之有
      。且據原告提出之「集保設質證券擔保同意書」影本，其中第六點雖有委託授
      權被告處分系爭股票質物條款之記載，但關於債務人欄、擔保物提供人欄、連
      帶保證人欄及其他所有欄位，均未見有何人之簽名蓋章，原告復未提出何等證
      據證明兩造間確實簽有該「集保設質證券擔保同意書」，自不足認原告主張兩
      造間簽訂有該同意書等語為真實，被告亦無受該同意書內所定條款拘束之理。
      被告雖不否認兩造間簽有「質押擔保物提供證」，惟觀之原告所提該提供證
      影本之內容，係約定「．．若債務人（即原告）不履行債務或違背契約時，貴
      行（即被告）有權就本質押擔保物實行權利予以處分抵償債務，其質押擔保物
      處分方法時期價額等均任憑貴行處理．．」等語，顯見兩造間應未就系爭股票
      質物之處分一事成立何等委任關係，而係約定於原告不履行債務時，關於用以
      抵償債務之系爭股票質物，其處分方法、時期及價額等節，均為被告得自由選
      擇之權利，而非基於委任關係中受任人之義務甚明。再以，就「擔保物」之
      性質而言，本係供債權人於其債權不獲清償時，得以就該擔保物取償，則債權
      人是否就擔保物抵償或以其他方法受償其債權，乃債權人得為選擇之權利，並
      非債權人應負之義務。本件被告於原告不依約繳付利息經催討仍不履行時，依
      雙方借據之約定應視為債權全部到期，而就擔保物之股票予以變賣取償，即無
      不合，原告徒以被告之出賣質物股票之時期不當致價額低落，使原告蒙受損失
      ，如其出售之時期恰當則原告之債務額非但可全數清償，並有餘款七十九萬一
      千一百一十六元應返還，被告因處分不當致無法返還，自應負損害賠償責任云
      云，係誤解擔保物之性質，認債權人之被告就擔保物取償時應負受任人之管理
      義務拘束，自無足採。
五、綜前所述，被告就系爭股票質物之處分方法、時期及價額等節均有自由選擇之權
    ，復難認兩造間就系爭股票質物之處分一事，有成立何等委任契約，則原告主張
    被告處分系爭股票質物之過程，違反民法委任契約中受任人之管理義務，並依民
    法第五百三十五條、第五百四十四條、第八百八十八條及第八百九十二條等規定
    ，訴請被告給付七十九萬一千一百一十六元，及自起訴狀繕本送達被告翌日起至
    清償日止，按週年利率百分之五計算之利息，為無理由，應予駁回。又其訴既經
    駁回，假執行之聲請亦失所附麗，併予駁回之。
六、本件事證已臻明確，兩造其餘攻擊防禦方法及舉證，經審酌後核與本件判決結果
    無影響，爰不一一加以論述。
七、結論：本件原告之訴為無理由，依民事訴訟法第七十八條，判決如主文。
中　　　華　　　民　　　國　　九十一　　年　　　十一　  月　  　二十　　日
                              臺灣高雄地方法院民事第五庭
~B審判長法官　黃蕙芳
~B法　　　官　林玉心
~B法　　　官　紀凱峰
右為正本係照原本作成。
如不服本判決，應於送達後廿日內，向本院提出上訴狀並表明上訴理由，如於本
判決宣示後送達前提起上訴者，應於判決送達後十日內補提上訴理由書（須附繕本）。
中　　　華　　　民　　　國　　九十一　　年　　  十一　　月　　  二十　　日
~B書　記　官　馮欽鳳
